【裁判字號】    94,重訴,21
【裁判日期】    950811
【裁判案由】    損害賠償
【裁判全文】
臺灣高雄地方法院民事判決              94年度重訴字第21號
原      告  中央存款保險股份有限公司
法定代理人  丁○○
訴訟代理人  李慶榮律師
            孫守濂律師
被      告  乙○○
訴訟代理人  丙○○
被      告  丑○○
訴訟代理人  董明正律師
            陳裕文律師
            陳正男律師
被      告  辛○○
            戊○○
            庚○○
            己○○
            壬○○
            甲○○
            子○○
            癸○○
            邱綜伸原名戴綜伸.
當事人間損害賠償事件，本院於民國95年7月28日言詞辯論終結
，判決如下：
  主  文
被告癸○○、鄭碧峰、辛○○、乙○○應連帶給付原告新台幣肆
佰伍拾萬元，及自民國九十五年一月二十二日起至清償日止，按
年息百分之五計算之利息。
被告癸○○、子○○、乙○○、戊○○應連帶給付原告新台幣陸
佰參拾萬貳仟肆佰陸拾陸元，及自民國九十五年一月二十二日起
至清償日止，按年息百分之五計算之利息。
被告癸○○、邱綜伸、子○○、戊○○應連帶給付原告新台幣伍
佰柒拾柒萬柒仟貳佰陸拾元，及自民國九十五年一月二十二日起
至清償日止，按年息百分之五計算之利息。
被告壬○○、甲○○、子○○、戊○○、乙○○應連帶給付原告
新台幣陸佰貳拾玖萬柒仟伍佰參拾肆元，及自民國九十五年一月
二十二日起至清償日止，按年息百分之五計算之利息。
被告癸○○、甲○○、庚○○、戊○○、乙○○應連帶給付原告
新台幣陸佰參拾萬貳仟肆佰陸拾陸元，及自民國九十五年一月二
十二日起至清償日止，按年息百分之五計算之利息。
被告壬○○、甲○○、庚○○、戊○○、乙○○應連帶給付原告
新台幣貳佰柒拾陸萬玖仟貳佰捌拾玖元，及自民國九十五年一月
二十二日起至清償日止，按年息百分之五計算之利息。
被告癸○○、己○○、庚○○、戊○○、乙○○應連帶給付原告
新台幣參佰萬元，及自民國九十五年一月二十二日起至清償日止
，按年息百分之五計算之利息。
被告壬○○、己○○、庚○○、戊○○、乙○○應連帶給付原告
新台幣貳佰壹拾柒萬參仟零玖拾陸元，及自民國九十五年一月二
十二日起至清償日止，按年息百分之五計算之利息。
被告壬○○、己○○、庚○○、戊○○、乙○○應連帶給付原告
新台幣貳佰陸拾肆萬零肆佰伍拾元，及自民國九十五年一月二十
二日起至清償日止，按年息百分之五計算之利息。
被告丑○○應給付原告新台幣參仟玖佰柒拾陸萬貳仟伍佰陸拾壹
元，及自民國九十五年一月二十二日起至清償日止，按年息百分
之五計算之利息。
本判決第一至第九項、第十項所命給付，如第一至第九項被告其
中一人履行給付，第十項被告在其給付範圍內免其給付責任；如
第十項被告履行給付時，在其給付範圍內，第一至第九項被告依
序於各項所命給付清償完足時，免其給付責任。
原告其餘之訴駁回。
訴訟費用由被告乙○○、丑○○、辛○○、子○○、癸○○連帶
負擔百分之十一；被告乙○○、丑○○、戊○○、子○○、癸○○連帶負擔百分之十五；被告丑○○、戊○○、子○○、邱綜伸
、癸○○連帶負擔百分之十四；被告乙○○、丑○○、戊○○、
壬○○、甲○○、子○○連帶負擔百分之十五；被告乙○○、丑
○○、戊○○、庚○○、甲○○、癸○○連帶負擔百分之十五；
被告乙○○、丑○○、戊○○、庚○○、壬○○、甲○○連帶負
擔百分之七；被告乙○○、丑○○、戊○○、庚○○、己○○、
癸○○連帶負擔百分之七；被告乙○○、丑○○、戊○○、庚○○、己○○、壬○○連帶負擔百分之五；被告乙○○、丑○○、
戊○○、庚○○、己○○、壬○○連帶負擔百分之六，餘由原告
負擔。
本判決第一項於原告以新台幣壹佰伍拾萬元，或同額之九十二年
度甲類第六期或第八期中央政府建設公債，或同額之九十三年度
甲類第二期或第七期中央政府建設公債為被告乙○○、辛○○、
子○○、癸○○供擔保後，得假執行。
本判決第二項於原告以新台幣貳佰壹拾萬元，或同額之九十二年
度甲類第六期或第八期中央政府建設公債，或同額之九十三年度
甲類第二期或第七期中央政府建設公債為被告乙○○、戊○○、
子○○、癸○○供擔保後，得假執行。
本判決第三項於原告以新台幣壹佰玖拾參萬元，或同額之九十二
年度甲類第六期或第八期中央政府建設公債，或同額之九十三年
度甲類第二期或第七期中央政府建設公債為被告戊○○、子○○
、邱綜伸、癸○○供擔保後，得假執行。
本判決第四項於原告以新台幣貳佰壹拾萬元，或同額之九十二年
度甲類第六期或第八期中央政府建設公債，或同額之九十三年度
甲類第二期或第七期中央政府建設公債為被告乙○○、戊○○、
壬○○、甲○○、子○○供擔保後，得假執行。
本判決第五項於原告以新台幣貳佰壹拾萬元，或同額之九十二年
度甲類第六期或第八期中央政府建設公債，或同額之九十三年度
甲類第二期或第七期中央政府建設公債為被告乙○○、戊○○、
庚○○、甲○○、癸○○供擔保後，得假執行。
本判決第六項於原告以新台幣玖拾貳萬元，或同額之九十二年度
甲類第六期或第八期中央政府建設公債，或同額之九十三年度甲
類第二期或第七期中央政府建設公債為被告乙○○、戊○○、庚○○、壬○○、甲○○供擔保後，得假執行。
本判決第七項於原告以新台幣壹佰萬元，或同額之九十二年度甲
類第六期或第八期中央政府建設公債，或同額之九十三年度甲類
第二期或第七期中央政府建設公債為被告乙○○、戊○○、庚○○、己○○、癸○○供擔保後，得假執行。
本判決第八項於原告以新台幣柒拾貳萬元，或同額之九十二年度
甲類第六期或第八期中央政府建設公債，或同額之九十三年度甲
類第二期或第七期中央政府建設公債為被告乙○○、戊○○、庚○○、己○○、壬○○供擔保後，得假執行。
本判決第九項於原告以新台幣捌拾捌萬元，或同額之九十二年度
甲類第六期或第八期中央政府建設公債，或同額之九十三年度甲
類第二期或第七期中央政府建設公債為被告乙○○、戊○○、庚○○、己○○、壬○○供擔保後，得假執行。
本判決第十項於原告以新台幣壹仟參佰貳拾伍萬元，或同額之九
十二年度甲類第六期或第八期中央政府建設公債，或同額之九十
三年度甲類第二期或第七期中央政府建設公債為被告丑○○供擔
保後，得假執行；但被告丑○○如以新台幣參仟玖佰柒拾陸萬貳
仟伍佰陸拾壹元為原告預供擔保後，得免為假執行。
原告其餘假執行之聲請駁回。
  事實及理由
壹、程序方面
一、被告乙○○、辛○○、戊○○、庚○○、己○○、壬○○、
    甲○○、子○○、邱綜伸、癸○○均未於最後言詞辯論期日
    到場，經核並無民事訴訟法第386 條各款所列情形之一，爰
    依原告之聲請，准予一造辯論而為判決。
二、按訴狀送達後，原告不得將原訴變更或追加他訴，但請求之
    基礎事實同一者，不在此限，民事訴訟法第255 條第1 項第
    2 款定有明文；而所謂請求之基礎事實同一，係指變更或追
    加之訴與原訴之原因事實，有其社會事實上之共通性及關聯
    性，而就原請求所主張之事實及證據資料，於變更或追加之
    訴得加以利用，且無害於他造當事人程序權之保障，俾符訴
    訟經濟者稱之，最高法院91年度台抗字第648 號裁定意旨可
    資參照。本件原告起訴時，係主張被告乙○○、丑○○、辛○○、戊○○、庚○○、己○○、壬○○、甲○○、子○○
    、邱綜伸等人故意不法貸放高雄縣梓官區漁會（下稱梓官漁
    會）之款項，侵害原告之財產權，致原告受有損害，爰依侵
    權行為及委任之法律關係請求賠償等語（本院卷(一)第3 至10
    頁），嗣於本院準備程序中，追加同參與上述超額貸款案之
    梓官漁會前任理事長癸○○為被告（本院卷(一)第76至83頁）
    ，且就請求權基礎部分，追加漁會法第34條、漁會人事管理
    辦法第48條、第49條規定及僱傭之不完全給付關係（本院卷
    (一)第108 頁、卷(二)第266 頁），經核原告上開所為訴之追加
    與原訴間，二者請求之原因事實有社會事實上之共通性及關
    聯性，且原告起訴時主張之事實及證據資料，於追加之訴得
    加以利用，並無礙於被告程序之保障，其追加之訴與原訴請
    求之基礎事實應屬同一，揆諸前開說明，自應准之。
三、次按訴狀送達後，原告不得將原訴變更或追加他訴，但擴張
    或減縮應受判決事項之聲明者，不在此限，民事訴訟法第25
    5 條第1 項第3 款定有明文。本件原告於起訴時，就利息部
    分請求自起訴狀繕本送達各該被告之翌日起計付，嗣於本院
    準備程序中，變更為均自民國95年1 月22日起計付（本院卷
    (三)第176 頁），係屬減縮應受判決事項之聲明，核與上開規
    定相符，應予准許。
貳、實體方面
一、原告主張：被告乙○○（其與下列被告之任職期間均詳如附
    表一所示）為梓官漁會總幹事，被告丑○○為梓官漁會秘書
    ，被告辛○○為梓官漁會信用部主任，被告戊○○為梓官漁
    會代理主任，被告子○○為梓官漁會信用部代理貸款股股長
    ，被告庚○○為梓官漁會信用部放款股長，被告戴綜紳、甲○○及己○○分別為梓官漁會信用部雇員、技工及助理幹事
    ，而被告壬○○則為梓官漁會之雇員，渠等於附表二所示之
    時間，於辦理該漁會會員申請貸款案件時，共同基於圖利壬○○及梓官漁會前任理事長被告癸○○之意，在鑑估徵信或
    審核梓官漁會如附表二所示擔保放款貸款業務時，違背授信
    安全原則、授信流動原則，在未詳實審核梓官漁會徵信調查
    人員之鑑估擔保物單價時價之情況下，即逕對附表二所示貸
    款人提供之擔保品，故意高估超過貸款時之公告現值9.2 至
    69.21 倍之超額價值，並由子○○、甲○○登載於其業務上
    作成之不動產調查表中，而超額貸款予癸○○、壬○○，或
    明知真正貸款人為規避每一貸款戶新台幣（下同）6,000,00
    0 元額度限制，而利用他人名義向梓官漁會借款，但實際提
    供擔保品、接洽手續乃至提領借款均由癸○○、壬○○為之
    ，以達分散借款集中使用之目的，或未依規定對保，或對於
    已繳納本息不正常之債務人，再予貸款，或明知財政部於81
    年12月14日以台財融000000000 號函，限制漁會信用部暫停
    對員工及利害關係人放款，依規定已不可對漁會員工貸放任
    何款項，卻仍准予核貸，渠等違背職務之行為造成梓官漁會
    逾期放款達44,000,000元，轉列呆帳達40,762,561元之損失
    （各次貸款關於貸款人、保證人、申請及核貸金額、貸款起
    迄日、最後繳息日、賠付金額、擔保之不動產及參與之相關
    被告，均詳如附表二）。被告以前述手法共同不法侵害梓官
    漁會之權利，自應負損害賠償之責，茲因梓官漁會於90年9
    月間經列為經營不善之金融機構，財政部依金融機構合併法
    規定，停止該漁會代表、理事、監事、及總幹事對信用部有
    關之職權，指定伊代行上述職權，且命令梓官漁會將其信用
    部及其營業所必須之財產讓與訴外人第一商業銀行股份有限
    公司（下稱第一銀行），重建基金並委託伊以賠付資產負債
    之差額方式，處理梓官漁會，伊乃與第一銀行訂立讓與承受
    契約及賠付契約，賠付附表二所示金額予第一銀行，而承受
    取得梓官漁會對被告之損害賠償請求權，伊自得請求被告賠
    償附表二所示伊賠付之金額；退而言之，若認伊僅取得訴訟
    實施權，無權逕行請求賠償，則伊亦得請求被告向重建基金
    給付，並由伊代位受領。為此，爰依侵權行為、委任之法律
    關係、漁會法第34條、漁會人事管理辦法第48條、第49條，
    及僱傭之不完全給付關係提起本訴，並先位聲明求為判決：
  (一)癸○○、子○○、丑○○、乙○○、辛○○應連帶給付原告
    5,500,000 元；癸○○、子○○、丑○○、乙○○、戊○○
    應連帶給付原告6,302,466 元；癸○○、子○○、丑○○、
    邱綜伸、戊○○應連帶給付原告5,777,260 元；壬○○、甲○○、子○○、丑○○、乙○○、戊○○應連帶給付原告6,
    297,534 元；癸○○、甲○○、庚○○、戊○○、丑○○、
    乙○○應連帶給付原告6,302,466 元；壬○○、甲○○、庚○○、丑○○、乙○○、戊○○應連帶給付原告2,769,289
    元；癸○○、己○○、庚○○、丑○○、乙○○、戊○○應
    連帶給付原告3,000,000 元；壬○○、己○○、庚○○、丑
    ○○、乙○○、戊○○應連帶給付原告2,173,096 元；壬○○、己○○、庚○○、丑○○、乙○○、戊○○應連帶給付
    原告2,640,450 元；及均自95年1 月22日起至清償日止，按
    年息5%計算之利息。
  (二)原告願以現金，或同類之交通銀行無記名可轉讓定期存單，
    或原告受託以金融重建基金名義在台灣銀行開設帳戶之92年
    度甲類第6期或第8期中央政府建設公債，或93年度甲類第2
    期或第7期中央政府建設公債登陸公債供擔保，請准宣告假
    執行。
    備位聲明求為判決：
  (一)癸○○、子○○、丑○○、乙○○、辛○○應連帶給付重建
    基金5,500,000 元；癸○○、子○○、丑○○、乙○○、戊○○應連帶給付重建基金6,302,466 元；癸○○、子○○、
    丑○○、邱綜伸、戊○○應連帶給付重建基金5,777,260 元
    ；壬○○、甲○○、子○○、丑○○、乙○○、戊○○應連
    帶給付重建基金6,297,534 元；癸○○、甲○○、庚○○、
    戊○○、丑○○、乙○○應連帶給付重建基金6,302,466 元
    ；壬○○、甲○○、庚○○、丑○○、乙○○、戊○○應連
    帶給付重建基金2,769,289 元；癸○○、己○○、庚○○、
    丑○○、乙○○、戊○○應連帶給付重建基金3,000,000 元
    ；壬○○、己○○、庚○○、丑○○、乙○○、戊○○應連
    帶給付重建基金2,173,096 元；壬○○、己○○、庚○○、
    丑○○、乙○○、戊○○應連帶給付重建基金2,640,450 元
    ；及均自95年1 月22日起至清償日止，按年息5%計算之利息
    ，並均由原告代位受領。
  (二)原告願以現金，或同類之交通銀行無記名可轉讓定期存單，
    或原告受託以金融重建基金名義在台灣銀行開設帳戶之92年
    度甲類第6期或第8期中央政府建設公債，或93年度甲類第2
    期或第7期中央政府建設公債登陸公債供擔保，請准宣告假
    執行。
二、被告丑○○以：伊僅係梓官漁會之祕書，職責在於襄理總幹
    事及呈轉各科室之公文，未參與信用部之事務，對於附表二
    所示貸款案並無實質審查權，與梓官漁會間亦非委任關係，
    原告主張伊應負委任之損害賠償責任，為無可採；況原告於
    86至88年間附表二所示貸款轉列為呆帳時，即應知悉有違法
    超額貸款情事，其遲至93年12月31日始提起本件民事訴訟，
    其侵權行為損害賠償請求權顯已罹於時效而消滅等語置辯。
    並聲明求為判決：(一)駁回原告之訴。(二)如受不利判決，願供
    擔保，請准宣告免為假執行。
三、被告乙○○、己○○、甲○○、邱綜伸未於最後言詞辯論期
    日到場，其等前到庭時對於上開刑事判決認定之事實均不爭
    執，惟乙○○辯稱：伊目前無力一次清償等語；被告己○○
    、甲○○、邱綜伸（下稱己○○等3 人）則辯以：伊等不知
    財政部函示規定不得貸款予利害關係人，並無背信之故意，
    且原告未能於歷年金融檢查時檢查出附表二所示貸款有超額
    貸款情事，即屬與有過失等語；而被告邱綜伸另以：伊無高
    估附表二編號3 貸款案之擔保品，並無違法貸放，且若有意
    圖利貸款人，應會核貸6,000,000 元，不會僅核准5,500,00
    0 元等語置辯。並一致聲明求為判決：駁回原告之訴。
四、被告辛○○、戊○○、庚○○、壬○○、子○○、癸○○未
    於言詞辯論期日到庭，亦未提出書狀為任何主張或陳述。
五、兩造不爭執之事項及本件爭點：
  (一)兩造不爭執之事項
  1.被告癸○○為梓官漁會之前任理事長，被告乙○○為梓官漁
    會總幹事，被告丑○○為梓官漁會秘書，被告辛○○為梓官
    漁會信用部主任，被告戊○○為梓官漁會代理主任，被告子
    ○○為梓官漁會信用部代理貸款股股長，被告庚○○為梓官
    漁會信用部放款股長，被告戴綜紳、甲○○及己○○曾任梓
    官漁會信用部雇員、技工及助理幹事，而被告壬○○則為梓
    官漁會之雇員，其等任職期間均詳如附表一所示。
  2.癸○○及壬○○於附表二所示期間，分別利用附表二所示之
    名義貸款人，持附表二所示之擔保品向梓官漁會借款，經附
    表二所示各該被告准予核發如附表二所示之貸款，惟上開貸
    款嗣後均陸續轉催收並列為呆帳。
  3.梓官漁會於90年9 月間經列為經營不善之金融機構，財政部
    依金融機構合併法規定，停止該漁會代表、理事、監事、及
    總幹事對信用部有關之職權，指定原告代行上述職權，且命
    令梓官漁會將其信用部及其營業所必須之財產讓與訴外人第
    一銀行，重建基金並委託原告以賠付資產負債差額之方式，
    處理梓官漁會，原告乃與第一銀行訂立讓與承受契約及賠付
    契約，賠付附表二所示之款項予第一銀行。
  4.被告等人上開故意不法超額貸款行為，經台灣高等法院高雄
    分院（下稱高雄高分院）以92年度金上易字第1 號審理後，
    認分別涉犯背信、偽造文書等罪，並判處乙○○有期徒刑4
    年2 月，丑○○有期徒刑1 年，辛○○有期徒刑1 年4 月，
    戊○○有期徒刑1 年6 月，庚○○有期徒刑10月，壬○○有
    期徒刑1 年6 月，子○○有期徒刑1 年2 月，邱綜伸有期徒
    刑4 月，己○○、甲○○各有期徒刑6 月確定，至於癸○○
    則因通緝未到案，故未予判決。
  (二)本件爭點
  1.被告就附表二所示貸款案應否負侵權行為損害賠償之責？
  2.原告對被告丑○○之侵權行為損害賠償請求權是否已罹於時
    效？
  3.丑○○與梓官漁會間有無委任關係？其就上開貸款案，是否
    未盡善良管理人之注意義務，致梓官鄉漁會受有損害？
  4.原告得否請求被告賠償？賠償之金額若干？
六、被告就附表二所示貸款案應否負侵權行為損害賠償之責？
  (一)原告主張被告為附表二所示貸款業務時，違背授信安全原則
    、授信流動原則，未詳實審核梓官漁會徵信調查人員之鑑估
    擔保物單價時價，即逕高估超過貸款時之公告現值9.2至69.
    21倍之超額價值，並由被告子○○、甲○○登載於其業務上
    作成之不動產調查表中，超額貸款予被告癸○○、壬○○之
    人頭，貸放款項均由癸○○、壬○○領取花用等情，業據提
    出上開刑事判決書1份為證（本院卷(一)第11至34頁）。而被
    告己○○等3人固不否認超額貸款予癸○○、壬○○之人頭
    ，惟辯稱不知財政部函示規定不得放款予利害關係人，並無
    背信之故意云云。經查對放款對象之限制，係從事放款時最
    先審核之項目之一，辦理放款業務人員，如何能謂不知情，
    且原告於81年8月15日檢查梓官漁會後，於檢查報告中記載
    ：「迄檢查期間該信用部尚未陳報『辦理與銀行法第32條、
    第33條授信明細表』及33條之1『有利害關係者資料表』，
    與財政部78年9月18日台財融第781243922號函規定不符，應
    請依規定辦理」等情（見檢查報告第31、32頁）；再者，原
    告於82年3月31日對梓官漁會作專案檢查，檢查報告二（五
    ）81年12月14日財政部台財融第000000000函示該信用部自
    文到日（81年12月15日）起暫停對員工及利害關係人放款乙
    節，經查大致尚能依規辦理，唯．．．」等語（見檢查報告
    第59頁）；83年9月22日檢查報告記載：「該信用部83年7月
    尚未依財政部78年9月18日台財融第781243 922號函填報『
    辦理與銀行法第32條、第33條授信明細表』及33條之1『有
    利害關係者資料表』，已面請依規定辦理」等語（見檢查報
    告第97頁），準此，被告應自78年起建立利害關係人資料，
    並定期更新，卻不為此途，諉稱依會員名冊不能知其是否為
    利害關係人，自不可採。尤其己○○自79年起在信用部工作
    ，而甲○○、邱綜伸自81年起均已在信用部工作，豈能諉為
    不知？況且原告於82年3 月31日檢查時，已確認梓官漁會收
    到財政部限制對利害關係人函示，己○○等3 人係從事放款
    任務之人，自不能以不知此情為卸責之詞。
  (二)被告戊○○等3 人又辯稱原告未能於歷年金融檢查時檢查出
    上開超貸即屬與有過失云云，然按與有過失之規定旨在衡平
    被害人與加害人之賠償責任，其要件須被害人之過失行為為
    損害發生之共同原因，並有助損害之發生或擴大，與損害之
    發生或擴大有相當因果關係者，始有過失相抵之適用，本件
    被害人為梓官漁會，並非原告，且原告金融檢查未能察覺超
    額貸款，與己○○等3 人違法貸放之行為間，難認有何相當
    因果關係，其等所辯，無足採信。
  (三)被告邱綜伸另辯稱其未高估附表二編號3所示貸款案之擔保
    品，並非違法貸放云云，查上開擔保品估價係由邱綜伸於83
    年6月6日鑑估（刑案查字卷第62頁），其評估單價為每平方
    公尺3,000元，評估總值6,786,000元，放款率90%，擔保放
    款總值6,107,400元，他項權利順位登記情形填載為第3順位
    ，是以鑑估人員及審查人員亦明知前已有2順位抵押權之設
    定，且該2筆貸款仍未清償，且貸放後未繳息，況依其評估
    價值，已不足擔保前2筆債權，竟仍再予核貸，顯係違法貸
    放甚明。
  (四)被告邱綜伸再辯稱如要圖利貸款人，應會核貸6,000,000元
    ，不會僅核准5,500,000元云云，然梓官漁會對每一會員之
    借款限額為6,000,000元，已如前述，而證人即附表二編號3
    貸款人蔡美秀業已陳明：其父向梓官區漁會借款500,000元
    ，其擔任保證人，後因其父遷移至高雄市，遂變更借款人名
    義為其本人等語在卷（刑案查字卷第20頁），是借款名義人
    蔡美秀僅能再向梓官漁會借款5,500,000 元，此觀蔡美秀借
    款批覆書（刑案查字卷第60頁）右上角亦有其借款金額500,
    000 元記載，可知最後漁會僅貸予蔡美秀5,500,000 元，係
    因每一會員貸款額度6,000,000 元之限制，何況邱綜伸鑑估
    後仍擬准放貸金額為6,000,000 元，並非5,500,000 元，其
    所辯上情自無可採。
  (五)據上各情，可見附表二所示之各該被告，就附表二所示之各
    筆貸款案，違反授信安全及流動等原則，逕提高額度核貸予
    癸○○、壬○○，造成梓官漁會受有呆帳之損失，其等所為
    分別構成共同侵權行為甚明。
七、原告對被告丑○○之侵權行為損害賠償請求權是否已罹於時
    效？
    按因侵權行為所生之損害賠償請求權，自請求權人知有損害
    及賠償義務人時起，2年間不行使而消滅。自有侵權行為時
    起，逾10年者亦同，民法第197條第1項定有明文。又關於侵
    權行為損害賠償請求權之消滅時效，應以請求權人實際知悉
    損害及賠償義務人時起算，最高法院72年台上字第738號判
    例意旨可資參照。本件被告丑○○辯稱原告之侵權行為損害
    賠償請求權已罹於2年之短期時效而消滅等語，惟為原告所
    否認，主張其於92年8 月18日接獲高雄高分院函文內附之刑
    案第一審判決書時，始知悉侵權行為人云云。查本件係由台
    灣高等法院高雄分院檢察署發交法務部調查局南部工作機動
    組進行調查，調查結果認附表二所示貸款案有違法超貸之嫌
    ，遂移送台灣高雄地方法院檢察署檢察官偵查，檢察官偵查
    後，認被告等人犯罪嫌疑重大，遂於91年5 月13日，以90年
    度偵字第22579 號、91年度偵字第9620號對被告提起公訴乙
    情，有該起訴書1 份附於刑案一審卷中足稽（該案卷(一)第3
    至20頁），則原告至遲於檢察官起訴時，即知悉其所受損害
    、賠償義務人及遭詐騙之行為態樣，原告辯稱其在接獲高雄
    高分院函文始知被告背信犯行云云，殊無可取。是本件原告
    對於被告之侵權行為損害賠償請求權應自91年5 月13日起算
    2 年時效期間，然原告遲至93年12月31日方對被告起訴請求
    ，有起訴狀1 份存卷可佐（本院卷(一)第3 頁），顯逾首揭民
    法規定之2 年時效期間，其對丑○○之損害賠償請求權已因
    罹於時效而消滅。
八、被告丑○○與梓官漁會間有無委任關係？其就上開貸款案，
    是否未盡善良管理人之注意義務，致梓官鄉漁會受有損害？
  (一)被告丑○○辯稱其係梓官漁會之秘書，並非梓官漁會信用部
    之秘書，自無參與信用部之事務，其職責在襄理總幹事，呈
    轉各科室之公文，並無實質審查權云云。然漁會信用部係漁
    會之下級單位，被告丑○○於偵查中供稱：所擔任業務是襄
    理總幹事業務，漁會內部所有公文流程都必需經過秘書審核
    ，遇有總幹事有事不在，我會代理總幹事業務等語甚明（刑
    案查字卷第94頁），以其職務為襄理總幹事業務，對總幹事
    業務決策之形成有重要影響，且其既於本件貸款案核章，自
    亦明知其事，雖非信用部相關承辦審核正式人員，然其在本
    件放貸案既均有實質審核權，且襄理總幹事業務而參與審核
    ，並有代行權，自仍不失係為梓官漁會處理貸款業務之人。
    至梓官漁會於91年12月18日以梓漁會字第911336號函說明欄
    第二點表示「秘書有否在貸款案中蓋用印章，並無影響貸款
    案之申請」等情（刑案一審卷第277 頁），係指如漁會秘書
    未於貸款案中蓋用印章，不影響貸款案之決定；惟丑○○依
    其祕書職務，於批覆書中蓋用印章，自係提供其意見予總幹
    事以為核貸與否之依據，對於其主管之授信、放款有自行決
    定意思及自由裁量之權限，與梓官漁會間，應係委任關係甚
    明，至於丑○○究有無實質進行審查，此乃其權限之行使，
    不影響其與梓官漁會間之委任關係。
  (二)按受任人處理委任事務，應依委任人之指示，並與處理自己
    事務為同一之注意，其受有報酬者，應以善良管理人之注意
    為之，又受任人因處理委任事務有過失，或因逾越權限之行
    為所生之損害，對於委任人應負賠償之責，民法第535 條、
    第544 條規定甚詳。本件被告丑○○並不爭執其明知附表二
    所示貸款人分係被告癸○○、壬○○之人頭，則其仍於批覆
    書中蓋用印章，同意貸放款項予癸○○、壬○○，其所為顯
    然未盡善良管理人之注意義務，影響梓官漁會之資金週轉及
    授信評估，造成梓官漁會前開債權無法回收，轉列呆帳而受
    有損害，自應對梓官漁會負債務不履行之損害賠償責任。
九、原告得否請求被告賠償？賠償之金額若干？
  (一)本件梓官漁會於90年9月間經列為經營不善之金融機構，財
    政部依金融機構合併法規定，停止該漁會代表、理事、監事
    及總幹事對信用部有關之職權，指定原告代行上述職權，且
    命令梓官漁會將其信用部及其營業所必須之財產讓與訴外人
    第一銀行，重建基金並委託原告以賠付資產負債之差額方式
    ，處理梓官漁會，原告乃與第一銀行訂立讓與承受契約及賠
    付契約，賠付附表二所示之款項予第一銀行乙情，有賠付契
    約在卷可稽（本院卷(一)第93至96頁），則原告自得在其賠付
    之金額範圍內，取得梓官漁會向被告求償之權利，是以原告
    請求被告給付附表二所示其賠付之金額，應有理由。
  (二)按債務人於受通知時，所得對抗讓與人之事由，皆得以對抗
    受讓人，民法第299 條第1 項定有明文。次按對於一人負擔
    數宗債務而其給付之種類相同者，如清償人所提出之給付，
    不足清償全部債額時，由清償人於清償時，指定其應抵充之
    債務。清償人不為前條之指定者，依下列之規定，定其應抵
    充之債務：一債務已屆清償期者，儘先抵充，二債務均已屆
    清償期或均未屆清償期者，以債務之擔保最少者，儘先抵充
    ；擔保相等者，以債務人因清償而獲益最多者，儘先抵充；
    獲益相等者，以先到期之債務，儘先抵充，民法第321條、
    第322條分別定有明文。再按侵權行為被害人對於加害人之
    損害賠償債權，於該債權發生時，即應認為已屆清償期，最
    高法院72年度台上字第676號判決意旨參照。本件被告乙○○已於93年2 月11日與第一銀行達成協議，賠償1,000,000
    元，有協議書存卷可憑（刑案二審卷(三)第149 頁），依前揭
    法文之規定，自可以對抗原告，且該筆款項應先抵充原告損
    害賠償債權最先發生之附表二編號一所示之款項；又按因連
    帶債務人中之一人為清償、代物清償、提存、抵銷或混同而
    債務消滅者，他債務人亦同免其責任，民法第274 條規定甚
    詳，而乙○○就連帶債務既已清償1,000,000 元，則附表二
    編號1 之其餘被告子○○、辛○○、丑○○、甲○○在上開
    清償範圍內亦同免責任，是關於附表二編號1 部分，原告得
    請求賠償之金額應為4,500,000 元（5,500,000 －1,000,00
    0 ＝4,500,000） ，逾此範圍之請求尚屬無據。
  (三)再按數人負同一債務，明示對於債權人各負全部給付之責任
    者，為連帶債務。無前項之明示時，連帶債務之成立，以法
    律有規定者為限，民法第272 條固定有明文，惟數債務人具
    有同一目的，本於各別之發生原因，對債權人各負全部給付
    之義務，因債務人中一人為給付，他債務人即應同免其責任
    者，係屬不真正連帶債務。本件被告乙○○、辛○○、戊○○、庚○○、己○○、壬○○、甲○○、子○○、邱綜伸、
    癸○○（下稱乙○○等10人）就附表二所示貸款案，故意為
    超額貸款之行為，致梓官漁會受有損害，其等各自就造成原
    告損失部分，應負連帶損害賠償之責；而被告丑○○就附表
    二所示貸款案違背委任之注意義務，致梓官漁會受有損害，
    亦應依委任之規定負損害賠償責任。又丑○○與主文第1至
    9項所示各該被告間，因不同之法律關係負擔同一損害賠償
    債務，乃不真正連帶債務之型態，被告請求丑○○與主文第
    1至9項所示各該被告間負連帶給付責任，即有未合，應予駁
    回。
十、末按重建基金得委託原告依下列方式處理經營不善金融機構
    ：一賠付金融機構負債，並承受其資產。二賠付負債超過資
    產之差額，94年6 月22日修正後行政院金融重建基金設置及
    管理條例（下稱修正後重建基金條例）第10條第1 項規定明
    確，是重建基金委託原告處理經營不善之金融機構，該項委
    託乃係依法律規定授權而來，故原告係受公務機關委託承辦
    公務之人，其因受委託承辦公務因而享有公務上之職權及權
    力主體之身分，於其受任範圍內得行使行政主體之權力，並
    得以自己名義代重建基金向應負賠償責任之人逕對自己給付
    ，從而，原告依侵權行為及委任之法律關係，請求(一)被告癸○○、鄭碧峰、辛○○、乙○○連帶給付4,500,000 元，(二)
    癸○○、子○○、乙○○、戊○○連帶給付6,302,466 元，
    (三)癸○○、邱綜伸、子○○、戊○○連帶給付5,777,260 元
    ，(四)被告壬○○、甲○○、子○○、戊○○、乙○○連帶給
    付6,297,534 元，(五)癸○○、甲○○、庚○○、戊○○、乙○○連帶給付6,302, 466元，(六)壬○○、甲○○、庚○○、
    戊○○、乙○○連帶給付2,769,289 元，(七)癸○○、己○○
    、庚○○、戊○○、乙○○連帶給付3,000,000 元，(八)壬○○、己○○、庚○○、戊○○、乙○○連帶給付2,173,096
    元，(九)壬○○、己○○、庚○○、戊○○、乙○○連帶給付
    2,640,450 元，(十)被告丑○○給付39,762,561元，及均自95
    年1 月22日（即起訴狀繕本最後送達日）起至清償日止，按
    年息5%計算之利息，又前開第(一)至(九)項、第(十)項所命給付，
    如第(一)至(九)項被告其中一人履行給付，第(十)項被告在其給付
    範圍內免其給付責任；如第(十)項被告履行給付時，在其給付
    範圍內，第(一)至第(九)項被告依序於各項所命給付清償完足時
    ，免其給付責任，為有理由，應予准許；逾此範圍之請求，
    尚屬無據，應予駁回。又訴之預備合併，係就相互排斥不能
    併存之請求合併主張，而先位請求無理由為後位請求審理之
    停止條件，故如法院認先位請求有理由，即無庸就後位請求
    加以審判。本件先位聲明部分既經本院認原告請求為有理由
    ，依上說明，即無庸再就後位聲明加以審判，附此敘明。
十一、原告及被告丑○○分別陳明願供擔保，聲請宣告假執行或免
    為假執行，經核原告勝訴部分，均合於法律規定，爰分別酌
    定相當之擔保金額宣告之；至於原告敗訴部分，其假執行之
    聲請因訴之駁回而失所依據，應駁回之。另原告雖於本件聲
    請供擔保請准宣告假執行，惟依修正後重建基金條例第17條
    第3 項規定，於將來實施假執行時，仍得免供擔保逕為之，
    併予指明。
十二、據上論結，原告之訴為一部有理由，一部無理由，依民事訴
    訟法第385 條第1 項前段、第79條、第85條第2 項、第390
    條第2 項、第392 條第2 項，判決如主文。
中    華    民    國    95    年    8     月    11    日
                  民事第一庭  審判長法  官  甯馨
                                    法  官  曾鴻文
                                    法  官  莊珮君
正本係照原本作成。
如不服本判決，應於送達後20日內，向本院提出上訴狀並表明上
訴理由，如於本判決宣示後送達前提起上訴者，應於判決送達後
10日內補提上訴理由書（須附繕本）。
中    華    民    國    95    年    8     月    11    日
                                    書記官  何明昌
附表一：被告任職時間表
┌───┬───────────────────────────────┐
│癸○○│82.04.02-90.04.03理事長                                       │                     │
├───┼───────────────────────────────┤
│乙○○│60.01.01-91.03.18總幹事                                       │
├───┼───────────────────────────────┤
│丑○○│76.05.21-91.03.18代理秘書                                     │
├───┼───────────────────────────────┤
│辛○○│70.01.01-72.04.30會計部門任代理財務專員                       │
│      │72.05.01-82.04.15信用部主任                                   │
│      │82.04.16-87.01.14赤崁辦事處主任（含信用部業務）               │
│      │87.01.15-90.09.14梓官辦事處主任（含信用部業務）               │
├───┼───────────────────────────────┤
│戊○○│72.06.03-73.12.31信用部約雇員                                 │
│      │74.01.01-82.04.15信用部助理幹事                               │
│      │82.04.16-87.01.14信用部代主任                                 │
│      │87.01.15-90.09.14赤崁辦事處代主任（含信用部業務）             │
├───┼───────────────────────────────┤
│子○○│65.10.02-67.06.30會務課約雇員                                 │
│      │67.07.01-67.11.19會務課技工                                   │
│      │67.11.20-70.11.20會務課助理幹事（服兵役）                     │
│      │70.11.21-72.05.31會務課助理幹事                               │
│      │72.06.01-78.09.18信用部助理幹事                               │
│      │78.09.19-83.07.21信用部代理貸款股長                           │
│      │83.07.22-83.08.31梓官辦事處代股長（含信用部業務）             │
│      │83.09.01-83.09.02推廣課幹事                                   │
│      │83.09.03因信用部職務調查先予停職                              │
│      │84.09.16因背信、侵占經法院判決有期徒刑而予以撤職              │
├───┼───────────────────────────────┤
│庚○○│73.10.01-76.02.28會務課工友                                   │
│      │76.03.01-77.12.31信用部工友（辦理放款業務）                   │
│      │78.01.01-82.04.09信用部助理幹事                               │
│      │82.04.10-83.07.21梓官辦事處代股長（含信用部業務）             │
│      │83.07.22-88.08.11信用部代股長                                 │
│      │88.08.12-89.01.15信用部代理放款股長                           │
│      │89.01.16-90.09.14信用部代主任                                 │
├───┼───────────────────────────────┤
│壬○○│81.10.01-83.05.31信用部約雇員                                 │
│      │83.06.01-84.05.09信用部雇員                                   │
│      │84.05.10-85.09.11供銷課雇員                                   │
│      │85.09.12-87.08.25供銷課機房雇員                               │
│      │87.08.26辭職                                                  │
├───┼───────────────────────────────┤
│己○○│73.03.01-77.12.31魚市場約雇員                                 │
│      │78.01.01-78.02.14魚市場助理幹事                               │
│      │78.02.15-79.04.30供銷課助理幹事                               │
│      │79.05.01-81.10.18信用部助理幹事                               │
│      │81.10.19-84.02.12梓官辦事處助理幹事（含信用部業務）           │
│      │84.02.13-90.09.14信用部助理幹事                               │
├───┼───────────────────────────────┤
│甲○○│81.01.24-81.08.19梓官辦事處工友（含信用部業務）               │
│      │81.08.20-83.05.31信用部工友（未辦理放款業務）                 │
│      │83.06.01-88.02.18信用部技工（開始辦理放款業務）               │
│      │88.02.19-90.09.14赤崁辦事處技工（含信用部業務）               │
├───┼───────────────────────────────┤
│戴綜伸│81.06.19-81.07.17信用部約雇員（原名戴吉祥，於87.10.19更名）   │
│      │81.07.18-83.05.31信用部工友                                   │
│      │83.06.01-84.02.12信用部雇員                                   │
│      │84.02.13-84.12.31赤崁辦事處雇員（含信用部業務）               │
│      │85.01.01-85.07.25供銷課雇員                                   │
│      │85.07.26魚市場雇員                                            │
└───┴───────────────────────────────┘
附表二：本件貸款明細表
┌──┬────┬───┬─────────┬─────┬─────┬──────┬──────┬───────────┐
│編號│貸款人  │保證人│貸款金額（新台幣）│貸款起日  │最後繳息日│原告賠付金額│擔保土地    │參與之相關被告        │
├──┼────┼───┼─────────┼─────┼─────┼──────┼──────┼───────────┤
│1   │盧財慧  │蔡天蔭│估16,968,000元    │82.03.08～│85.08.14  │5,500,000元 │高雄縣梓官鄉│癸○○                │
│    │        │      │貸5,500,000元     │88.03.08  │          │            │茄苳坑段597 │子○○                │
│    │        │      │                  │          │          │            │號          │辛○○                │
│    │        │      │                  │          │          │            │2262.5㎡    │丑○○                │
│    │        │      │                  │          │          │            │（蔡天蔭所有│乙○○                │
│    │        │      │                  │          │          │            │應有部分二分│                      │
│    │        │      │                  │          │          │            │之一）      │                      │
│    │        │      │                  │          │          │            │            │                      │
├──┼────┼───┼─────────┼─────┼─────┼──────┼──────┼───────────┤
│2   │蔡武憐  │蔡天蔭│估15,837,000元    │82.04.21～│85.08.14  │6,302,466元 │同上        │癸○○                │
│    │        │      │貸6,000,000元     │88.04.21  │          │            │            │子○○                │
│    │        │      │                  │          │          │            │            │戊○○                │
│    │        │      │                  │          │          │            │            │丑○○                │
│    │        │      │                  │          │          │            │            │乙○○                │
│    │        │      │                  │          │          │            │            │                      │
│    │        │      │                  │          │          │            │            │                      │
│    │        │      │                  │          │          │            │            │                      │
├──┼────┼───┼─────────┼─────┼─────┼──────┼──────┼───────────┤
│3   │蔡美秀  │蔡天蔭│估6,786,000元     │83.06.21～│85.08.14  │5,777,260元 │同上        │癸○○                │
│    │        │      │申貸6,000,000元   │86.06.21  │          │            │            │子○○                │
│    │        │      │核貸5,500,000元   │          │          │            │            │戊○○                │
│    │        │      │                  │          │          │            │            │丑○○                │
│    │        │      │                  │          │          │            │            │邱綜伸                │
├──┼────┼───┼─────────┼─────┼─────┼──────┼──────┼───────────┤
│4   │施高聚  │施政森│土地估14,000,000元│82.12.23～│85.01.27  │6,297,534元 │高雄縣仁武鄉│壬○○                │
│    │（壬○○│      │建物估1,044,223元 │97.12.23  │          │            │五塊厝段    │甲○○                │
│    │岳母）  │      │共15,044,223元    │          │          │            │585-163號（ │子○○                │
│    │        │      │貸6,000,000元     │          │          │            │56㎡）及地上│戊○○                │
│    │        │      │（第一次3,000,000 │          │          │            │二樓建物（  │丑○○                │
│    │        │      │元，83.08.19增貸  │          │          │            │69.76㎡）   │乙○○                │
│    │        │      │3,000,000元）     │          │          │            │（施高聚所有│                      │
│    │        │      │                  │          │          │            │）          │                      │
├──┼────┼───┼─────────┼─────┼─────┼──────┼──────┼───────────┤
│5   │蔡錦絹  │蔡天蔭│估27,150,000元    │84.02.15～│85.08.14  │6,302,466元 │高雄縣梓官鄉│癸○○                │
│    │        │      │貸6,000,000元     │87.02.15  │          │            │茄苳坑段597 │甲○○                │
│    │        │      │                  │（第一次  │          │            │號          │庚○○                │
│    │        │      │                  │83.11.03～│          │            │2262.5㎡    │戊○○                │
│    │        │      │                  │86.11.03貸│          │            │（蔡天蔭所有│丑○○                │
│    │        │      │                  │2,000,000 │          │            │應有部分二分│乙○○                │
│    │        │      │                  │元，此為第│          │            │之一）      │                      │
│    │        │      │                  │二次追加  │          │            │            │                      │
│    │        │      │                  │共計金額）│          │            │            │                      │
├──┼────┼───┼─────────┼─────┼─────┼──────┼──────┼───────────┤
│6   │黃和雄  │施高聚│估9,248,000元     │84.04.28～│87.08.03  │2,769,289元 │高雄縣梓官鄉│壬○○                │
│    │（壬○○│      │貸3,000,000元     │87.04.28  │          │            │頂蚵仔寮段  │甲○○                │
│    │之父親）│      │                  │          │          │            │288-8號（68 │庚○○                │
│    │        │      │                  │          │          │            │㎡）及建物（│戊○○                │
│    │        │      │                  │          │          │            │黃和雄所有，│丑○○                │
│    │        │      │                  │          │          │            │鑑估當時並無│乙○○                │
│    │        │      │                  │          │          │            │地上物）    │                      │
├──┼────┼───┼─────────┼─────┼─────┼──────┼──────┼───────────┤
│7   │蔡逸然  │癸○○│估3,888,472元     │84.07.17～│87.12.18  │3,000,000元 │高雄縣梓官鄉│癸○○                │
│    │（癸○○│      │（土地0000000元及 │87.07.17  │          │            │茄苳坑段344 │己○○                │
│    │之弟）  │      │建物0000000元）   │          │          │            │之65地號及地│庚○○                │
│    │        │      │貸3,000,000元     │          │          │            │上建物即茄苳│戊○○                │
│    │        │      │                  │          │          │            │村喜展路434 │丑○○                │
│    │        │      │                  │          │          │            │巷2弄14號   │乙○○                │
├──┼────┼───┼─────────┼─────┼─────┼──────┼──────┼───────────┤
│8   │毛水塭  │黃國輝│土地估4,340,000元 │85.01.27～│86.06.30  │2,173,096元 │高雄縣梓官鄉│壬○○                │
│    │        │黃和雄│建物估1,823,925元 │88.01.27  │          │            │頂蚵仔寮段  │己○○                │
│    │        │      │共估6,123,925元   │          │          │            │288-9號（70 │庚○○                │
│    │        │      │核貸4,000,000元   │          │          │            │㎡）及建物（│戊○○                │
│    │        │      │                  │          │          │            │黃和雄所有）│丑○○                │
│    │        │      │                  │          │          │            │            │乙○○                │
├──┼────┼───┼─────────┼─────┼─────┼──────┼──────┼───────────┤
│9   │劉和斌  │壬○○│土地估4,154,000元 │85.01.27～│86.06.30  │2,640,450元 │高雄縣梓官鄉│壬○○                │
│    │        │黃和雄│建物估1,814,576元 │88.01.27  │          │            │頂蚵仔寮段  │己○○                │
│    │        │      │共估5,968,576元   │          │          │            │288-6號（67 │庚○○                │
│    │        │      │貸5,000,000元     │          │          │            │㎡）及地上建│戊○○                │
│    │        │      │                  │          │          │            │物87.34㎡（ │丑○○                │
│    │        │      │                  │          │          │            │黃和雄所有）│乙○○                │
└──┴────┴───┴─────────┴─────┴─────┴──────┴──────┴───────────┘


司法院資訊處製作；財團法人民間司法改革基金會備份。
